【裁判字號】    98,簡上,164
【裁判日期】    990525
【裁判案由】    返還不當得利
【裁判全文】
臺灣高雄地方法院民事判決             98年度簡上字第164號
上  訴  人  太平洋房屋仲介股份有限公司高雄分公司
法定代理人  乙○○
訴訟代理人  丁○○
被上訴人    丙○○
訴訟代理人  謝崇浯律師
上列當事人間返還不當得利事件，上訴人對於民國97年8 月27日
本院96年度雄簡字第8517號第一審判決提起上訴，本院於民國98
年5 月13日言詞辯論終結，判決如下：
    主  文
上訴駁回。
第二審訴訟費用由上訴人負擔。
    事實及理由
一、被上訴人起訴主張：被上訴人於民國96年3 月28日經由上訴
    人太平洋房屋仲介股份有限公司高雄分公司之居間，以新臺
    幣（下同）600 萬元之代價，向甲○○（原審判決甲○○應
    給付原告133,000 元及其利息，甲○○不服提起上訴，嗣於
    98年7 月31日具狀撤回上訴，該部分業已確定）購買坐落高
    雄市○○區○○段160 之20地號之土地，權利範圍全部，及
    同段160 之4 地號土地，權利範圍1 萬分之393 ，暨坐落其
    上門牌號碼高雄市○○區○○路783 巷22號建物（以下合稱
    系爭房地），上訴人甲○○並於買賣契約書（下稱系爭買賣
    契約書）「標的物現況說明」中註記「房屋無滲漏水情形」
    ，保證系爭建物並無滲漏水之情形，嗣被上訴人於同年4 月
    30日交付價金，甲○○於同年5 月8 日將系爭房地之所有權
    移轉登記於被上訴人，惟始終未依屋況確認書一一點交予被
    上訴人驗收，因系爭建物有滲漏水之情形，致被上訴人因而
    支出修繕費用13萬3,000 元，上訴人未忠實履行對於系爭建
    物之調查義務，以致未將系爭建物屋內多處滲漏水現象告知
    被上訴人，依民法第571 條之規定，上訴人自不得向被上訴
    人請求報酬，上訴人受有報酬之利益，並無法律上之原因，
    爰依不當得利之法律關係，訴請上訴人返還先前給付之服務
    報酬12萬元。並於原審聲明：上訴人應給付被上訴人12萬元
    ，及自起訴狀繕本送達上訴人之翌日起至清償日止，按週年
    利率5%計算之利息。
二、上訴人則辯以：上訴人取得報酬乃基於有效之居間契約，有
    何不當得利可言；且於不動產仲介實務上，居間人就不動產
    是否有滲漏水情形，通常採外觀原則，即以目視或其他感官
    之方法，察知是否有滲漏水之現象，倘無明顯滲漏水之跡象
    ，出賣人又保證無此情形，則居間人已盡其應盡其責。上訴
    人公司之從業人員周憶蘭、陳錦芬實際觀察，均未發現有滲
    漏水之現象，且甲○○告知系爭建物並無滲漏水情形，上訴
    人已盡調查之義務。又系爭建物係已使用多年之中古屋，與
    新成屋之屋況相較，在發生滲漏水情事之風險上，實無法等
    量齊觀，倘中古屋發現有滲漏水之情形，係可得預見而得容
    忍之合理範圍，則系爭房地縱有上開瑕疵，於此合理範圍內
    ，自不應究責於上訴人；況縱認上訴人有調查未盡之情事，
    惟因被上訴人係因上訴人之居間而買受系爭房地，被上訴人
    既未解除買賣契約並回復原狀，迄仍享有系爭房地所生使用
    上之利益，倘被上訴人可主張退還全部居間報酬，顯有過當
    等語。並於原審聲明：被上訴人之訴駁回。
三、原審經審理結果，准被上訴人請求120,000 元之本息。上訴
    人提起上訴，並於本院聲明：(一)原判決廢棄。(二)被上訴人在
    第一審之訴駁回。(三)第一、二審訴訟費用由被上訴人負擔。
    。被上訴人則聲明：(一)上訴駁回。(二)第二審訴訟費用由上訴
    人負擔。
四、兩造不爭執之事項：
  (一)被上訴人於96年3 月28日經由上訴人之居間，以600 萬元之
    代價，向甲○○購買系爭房地，甲○○並於系爭買賣契約書
    「標的物現況說明」中註記「房屋無滲漏水情形」。
  (二)被上訴人於同年4 月30日交付價金，甲○○於同年5 月8 日
    將系爭房地所有權移轉登記於被上訴人。
  (三)被上訴人因系爭建物之滲漏水情形，支出修繕費用13萬3,00
    0 元。
  (四)被上訴人經由上訴人之居間，向甲○○購買系爭房地，業已
    給付服務報酬12萬元予上訴人。
五、本件之爭點：
  (一)上訴人就系爭建物之滲漏水情事，是否已盡其調查之義務？
  (二)被上訴人係購買中古屋，就本件漏水瑕疵是否在合理可接受
    範圍內，而不可歸責於上訴人？
  (三)縱認上訴人有未盡調查系爭建物現況之責，而未查悉系爭建
    物有漏水之瑕疵，被上訴人請求返還全數居間報酬是否適當
    ？
六、得心證之理由：
  (一)查被上訴人主張於96年3 月28日經由上訴人之居間，以600
    萬元之代價，向甲○○購買系爭房地，甲○○並於系爭買賣
    契約書「標的物現況說明」中註記「房屋無滲漏水情形」之
    事實，有標的物現況說明書1 份在卷可稽（見原審卷第16頁
    ），被上訴人此部分之主張，堪信為真正。又被上訴人主張
    系爭建物有滲漏水情形之事實，核與證人即釧翔企業有限公
    司（下稱釧翔公司）負責人吳宇翔於原審證稱：伊從事防水
    工作約10年，伊判斷系爭建物漏水時間約1 年，因為已有鐘
    乳石現象，部分漏水情形明顯，一樓轉角處，可以看見漏水
    之跡象，三樓浴室天花板掀開之後，亦可見到如鐘乳石之物
    體等語相符（見原審卷第84至86頁），復有釧翔公司出具之
    勘查滲水原因分析影本1 份在卷可按（見原審卷第18至20頁
    ），足見系爭建物確有漏水之情事，被上訴人此部分之主張
    ，亦堪信為實。
  (二)按稱居間者，謂當事人約定，一方為他方報告訂約之機會，
    或為訂約之媒介，他方給付報酬之契約；居間人關於訂約事
    項，應就其所知，據實報告於各當事人。以居間為營業者，
    關於訂約事項及當事人之履約能力或訂立該約之能力，有調
    查之義務。居間人違反其對於委託人之義務而為利於委託人
    之相對人之行為，或違反誠實及信用方法，由相對人收受利
    益者，不得向委託人請求報酬及償還費用。民法第565 條、
    第567 條第1 項前段、第2 項、第571 條分別定有明文。次
    按，房地仲介業之業務，涉及房地買賣之專業知識，此所以
    一般消費者願委由仲介業者處理買賣事宜之原因，而仲介業
    者針對其所為之仲介行為，既向消費者收取高額之酬金，即
    應就其所從事之業務負善盡預見危險及調查之義務，始能就
    其所知，依民法第567 條第1 項之規定，據實報告於各當事
    人。仲介業者茍能調查而怠以調查，遽信出賣人之所言，自
    難謂其已盡調查之義務（最高法院91年度臺上字第1660號判
    決參照）。
  (三)觀之被上訴人與上訴人簽訂之不動產購買意願書第1 條第1
    項約定：「立書人丙○○（以下簡稱買方）願意經由太平洋
    房屋仲介股份有限公司（以下簡稱太平洋）仲介以下列條件
    購買甲○○所有坐落於高雄市○○區○○路783 弄22號之房
    屋及其坐落土地之應有部分；第6 條約定：賣方同意售出後
    3 日內，買方應依太平洋所指定之處所，時間，出面與賣方
    簽訂不動產買賣契約書。並由太平洋所指定之代書辦理產權
    移轉登記、抵押設定等相關事項，以維護交易安全」；第10
    條第1 項約定：「買方於簽訂不動產買賣契約時，應支付購
    買總價2%計算之服務報酬，惟與賣方之服務報酬合計不得超
    過購買總價6%；原出價金則轉作簽約款之一部分。買方並須
    負擔契稅及辦理產權移轉登記所須之代書費、規費等。如買
    賣契約事後因故解除時（含買賣雙方合意解除契約），買賣
    仍應給付前述之報酬及費用」。足見上訴人與被上訴人乃約
    定由上訴人為被上訴人為訂約之媒介，而被上訴人給付報酬
    ，上訴人太平洋公司與被上訴人間，應有居間契約存在無疑
    。
  (四)查買賣標的物是否有滲漏水之情形，為房地產買賣之重要事
    項，此參之系爭契約書標的物現況說明書內第3 項即要求出
    賣記載「是否有滲漏水情形」，亦可明瞭，上訴人對於系爭
    建物是否有滲漏水情形，自應善盡調查之義務。至上訴人辯
    稱：於不動產仲介實務上，居間人就不動產是否有滲漏水情
    形，通常採外觀原則，即以目視或其他感官之方法，察知是
    否有滲漏水之現象，倘無明顯滲漏水之跡象，則居間人已盡
    其應盡其責，而上訴人之從業人員周憶蘭、陳錦芬實際觀察
    ，均未發現有滲漏水之現象，且甲○○告知系爭建物並無滲
    漏水情形，上訴人已盡調查之義務云云。惟查，上訴人對於
    不動產仲介實務上，居間人就不動產是否有滲漏水情形，是
    否通常採外觀原則，即以目視或其他感官之方法，察知是否
    有滲漏水之現象，並未舉證以實其說，已難遽信；且縱令不
    動產仲介實務上，居間人就不動產是否有滲漏水情形，通常
    僅採外觀原則，即以目視或其他感官之方法，察知是否有滲
    漏水之現象，然除非居間人與委託人於居間契約內約定免除
    居間人應善盡之調查義務，否則，仍不得僅因不動產仲介實
    務上，居間人通常均未善盡調查之義務，而免除居間人應盡
    之契約義務，是上訴人上開辯解，自不足採。況系爭建物確
    有滲漏水之情形，且該滲漏水之情形，如委託從業建物防水
    業務之人員前往勘查，即可發見，亦據證人吳宇翔於原審證
    稱：本件漏水時間大約有1 年，有些部分漏水的地方很明顯
    ，依我的經驗，現場一下雨就會有漏水的跡象等語甚明，然
    上訴人卻未發見，其未善盡調查之義務，甚為顯然，則本件
    上訴人對於系爭建物是否有滲漏水情形，既未善盡調查之義
    務，顯然業已違反其對於委託人即被上訴人之義務，又其未
    善盡調查義務之行為，復為利於委託人之相對人即上訴人之
    行為，揆諸民法第571 條之規定，上訴人雖基於有效之居間
    契約，亦不得向委託人即上訴人請求給付報酬。準此，上訴
    人自被上訴人處受有報酬之利益，即無法律上之原因，應屬
    不當得利。是上訴人辯稱：其取得報酬乃基於有效之居間契
    約，並無不當得利可言云云，自不足採。從而，被上訴人本
    於不當得利之法律關係，請求上訴人返還所受之利益12萬元
    ，及自起訴狀繕本送達上訴人之翌日即96年8 月16日起至清
    償日止，按週年利率5%計算之利息，應屬正當。
  (五)上訴人辯以：系爭建物係已使用多年之中古屋，與新成屋之
    屋況相較，在發生滲漏水情事之風險上，實無法等量齊觀，
    倘中古屋發現有滲漏水之情形，係可得預見而得容忍之合理
    範圍，則系爭房地縱有上開瑕疵，於此合理範圍內，自不應
    究責於上訴人云云，惟出賣人於系爭買賣契約書「標的物現
    況說明」中註記「房屋無滲漏水情形」，業如前述，則縱房
    屋之防水功能因時間老舊而出現滲漏水之現象，亦應進行修
    繕後始能交付買受人；或出賣人應於標的物現況說明中清楚
    註記房屋有滲漏水之情形，將該訊息充分告知，再由買受人
    考量是否買受系爭房地，或做為買賣價金之考量因素等，出
    賣人或仲介業者豈可為不實之告知後，再諉稱滲漏水係中古
    屋可預期現象，係買賣中古屋之合理可接受範圍，顯違反交
    易常情，是上訴人前開所辯，委無足採。
  (六)上訴人違反居間人之調查義務，且為有利於甲○○之行為，
    業如前述，則依民法第571 條之規定，上訴人即不得向被上
    訴人請求報酬，此與被上訴人是否與甲○○解除買賣契約無
    涉；再者，上訴人於本件買賣居間之過程，仍向賣方甲○○
    收取成交價4%（按成交價600 萬元，即24萬元之報酬），有
    專任委託契約書在卷可稽（見本院卷第137 至138 頁），上
    訴人僅因未盡調查義務，而短收買方部分成交價金2%之報酬
    ，仍得向甲○○收取24萬元之報酬，對上訴人並無苛刻過當
    之處，則上訴人辯以被上訴人並未解除買賣契約，若得主張
    退還全部居間報酬，顯有過當乙節，亦屬無據。
  (七)綜上所述，被上訴人本於不當得利之法律關係，請求上訴人
    給付被上訴人12萬元，及自96年8 月16日起至清償日止，按
    週年利率5%計算之利息，為有理由，應予准許。原審准許被
    上訴人之請求，於法並無不合，上訴意旨指摘原判決不當，
    求予廢棄改判，為無理由，應予駁回。
七、據上論結，本件上訴為無理由，依民事訴訟法第436 條之1
    第3 項、第463 條、第449 條第1 項、第78條，判決如主文
    。
中    華    民    國    99    年    5     月    25    日
                  民事第三庭   審判長法  官  朱玲瑤
                                     法  官  李嘉益
                                     法  官  洪能超
以上正本證明與原本無異。
本判決不得上訴。
中    華    民    國    99    年    5     月    25    日
                                     書記官  火秋予

司法院資訊處製作；財團法人民間司法改革基金會備份。
